最  高  行  政  法  院  判  決
110年度上字第163號
上  訴  人  世英營造有限公司


代  表  人  宋美英              
訴訟代理人  張競文  律師
被 上訴 人  屏東縣獅子鄉公所


代  表  人  周英傑              
訴訟代理人  鄭婷瑄  律師
上列當事人間政府採購法事件，上訴人對於中華民國109年12月9
日高雄高等行政法院109年度訴字第15號判決，提起上訴，本院
判決如下：
　　主  文
原判決廢棄，發回高雄高等行政法院。　　
　　理  由
一、緣上訴人於民國99年至101年間參與被上訴人辦理之「獅子
    村護岸修建災害復建工程」（編號：9929）、「巴士墨段護
    岸修建災害復建工程」（編號：9932）、「伊屯護岸災害復
    建工程」（編號：9933）、「丹路村巴士墨段橋台護岸擋土
    牆修復工程」（編號：10030）、「丹路部落簡易自來水改
    善工程」（編號：10036）、「內獅加多海、內獅舊部、在
    水一方及草埔農路改善工程」（編號：10048）、「草山溪
    橋至南世村農路改善工程」（編號：10058）、「屏東縣獅
    子鄉城鄉新風貌改善工程」（編號：10071）、「丹路村新
    路部落文化聚會所興建工程」（編號：10073）、「獅子鄉
    卡悠峯觀光遊憩景觀工程」（編號：10150）等10件採購案
    （下稱系爭10件採購案）並得標。嗣經被上訴人依據臺灣屏
    東地方法院檢察署（現更名為臺灣屏東地方檢察署，下稱屏
    東地檢署）檢察官103年度偵字第8831號緩起訴處分書及臺
    灣屏東地方法院（下稱屏東地院）104年度原訴字第8號刑事
    判決，認上訴人就系爭10件採購案涉有行賄及其他影響採購
    公正之違反法令行為，乃依行為時（下同）政府採購法第31
    條第2項第8款規定，以107年9月13日獅鄉財字第1073114560
    0號函（下稱原處分）向上訴人追繳系爭10件採購案之押標
    金計新臺幣（下同）3,830,500元。上訴人不服，循序提起
    本件行政訴訟，訴請撤銷原處分、異議處理結果及申訴審議
    。經原審以109年度訴字第15號判決（下稱原判決）駁回。
    上訴人不服，遂提起本件上訴。
二、上訴人起訴主張及被上訴人於原審答辯均引用原判決所載。
三、原判決駁回上訴人之訴，其理由略謂：㈠上訴人之代表人宋
    美英及訴外人林家證於刑事偵查中均承認上訴人參與被上訴
    人辦理之公共工程採購案，皆係林家證借用上訴人之名義得
    標，足證上訴人有容許林家證借用其名義參加投標之情事，
    且上訴人之代表人宋美英及訴外人林家證亦坦承渠等有獲得
    分配指定得標之工程，並自行找廠商陪標。又訴外人林家證
    自99年3月間起迄被查獲為止，多次與其堂嫂即上訴人之代
    表人宋美英合作以上訴人名義得標承攬工程，並由宋美英出
    資、林家證出面方式行賄時任獅子鄉鄉長孔朝，林家證、宋
    美英支付給孔朝之賄款，共計3,383,350元等情，並經屏東
    地檢署檢察官以103年度偵字第8831號為緩起訴處分確定，
    且該緩起訴處分書認定，宋美英係涉犯貪污治罪條例第11條
    第1項之違背職務行賄罪嫌及政府採購法第87條第4項之意圖
    獲取不法利益不為價格競爭罪嫌，而上訴人因其代表人宋美
    英執行業務犯政府採購法第87條之罪，應依同法第92條論處
    。是以，上訴人涉犯政府採購法第87條第4項及第5項後段之
    罪嫌，該當政府採購法第31條第2項第8款所定「其他經主管
    機關認定有影響採購公正之違反法令行為者」之情形，洵堪
    認定。從而，被上訴人以原處分向上訴人追繳系爭10件採購
    案之押標金計3,830,500元，於法有據。㈡上訴人雖以屏東地
    院104年度原訴字第8號刑事判決主張刑事案件部分，並無任
    何被上訴人官員因系爭10件採購案遭定罪判刑，被上訴人自
    不能僅以緩起訴處分存在，即認上訴人確有本件違章情形云
    云。惟查，屏東地院104年度原訴字第8號刑事判決對於孔朝
    、黃春山及盧學賢究竟對於該刑事判決中如附表一編號5、7
    、8、33、36、43、51、57、58、86部分，有無政府採購法
    第87條第4項之行為並未詳加審論，僅以檢察官未舉證證明
    為由，即諭知孔朝及黃春山此部分無罪。故雖孔朝、黃春山
    及盧學賢均未因系爭10件採購案之故而經刑事判決有罪確定
    ，然仍難以該無罪或不受理之結果，而為對上訴人有利之認
    定。況上訴人代表人宋美英既已於偵查程序中坦承貪污治罪
    條例第11條第1項及政府採購法第87條第4項之犯行，事後卻
    因屏東地院104年度原訴字第8號刑事判決結果，即翻異前詞
    ，一概否認其有上述犯行，顯有違誠信原則，依訴訟上禁反
    言原則，上訴人此部分主張，自難認有理由。㈢上訴人另主
    張行政院公共工程委員會（下稱工程會）104年7月17日發布
    工程企字第10400225210號令（下稱工程會104年7月17日令
    ），依政府採購法第31條第2項第8款規定，認定其他有影響
    採購公正之違反法令行為，惟上訴人參與之系爭10件採購案
    均在該令發布前，被上訴人自不得據此作為處分依據云云。
    惟查，本件原處分之依據係工程會89年1月19日（89）工程
    企字第89000318號函（下稱工程會89年1月19日函），並非
    依據工程會104年7月17日令；且工程會104年7月17日令，並
    未推翻工程會89年1月19日函之效力。故上訴人上開所訴，
    核無足採。㈣上訴人又主張工程會89年1月19日函亦未明定「
    行賄」屬於影響採購公正之類型，被上訴人自不得援引上開
    工程會89年1月19日函作為向上訴人請求押標金之依據，且
    上開函，係個案性之回覆，非具有頒布一般性法規命令之法
    效意思，不得作為追繳上訴人押標金之依據云云。惟依本院
    105年3月份庭長法官聯席會議決議，可知工程會89年1月19
    日函係就涉犯政府採購法第87條之罪為概括認定，並非僅為
    個案性之回覆，且該函亦適用於91年2月6日修正新增之政府
    採購法第87條第5項規定。本件上訴人係於99年至101年間參
    與被上訴人辦理之系爭10件採購案，其行為違反91年2月6日
    修正公布之政府採購法第87條第4項、第5項後段規定，雖工
    程會89年1月19日函係針對舊法一般性認定行為時政府採購
    法第31條第2項第8款「有影響採購公正之違反法令行為」，
    然依本院105年3月份庭長法官聯席會議決議意旨，如廠商為
    獲取不當利益，而容許他人借用本人名義或證件參加投標之
    行為類型，仍有工程會89年1月19日函之適用，是以被上訴
    人依上開工程會89年1月19日函，認定上訴人有影響採購公
    正之違反法令行為，向上訴人追繳押標金，並無不合，尚無
    上訴人所稱原處分非以合法之法規命令為依據之情事。上訴
    人上開主張，均無可採等語，駁回上訴人之訴。
四、上訴人上訴意旨謂以：㈠檢察官為緩起訴處分時，僅就行賄
    部分向上訴人代表人宋美英為諭知，並未提及圍標或借牌部
    分，故宋美英僅同意就行賄部分認罪，而經檢察官為緩起訴
    處分，原判決漏未審酌宋美英僅就行賄部分為同意緩起訴，
    有判決理由不備與證據矛盾之違法。且依司法院釋字第751
    號解釋意旨可知，緩起訴並無認定犯罪事實存在之作用，然
    原判決僅以緩起訴處分書之事實記載，率爾認定本件涉及政
    府採購法第87條第4項規定，原判決顯有錯誤適用緩起訴法
    則應予廢棄。㈡又原判決就系爭10件採購案如何構成政府採
    購法第87條第4項、第5項，並無交代理由，其雖援引宋美英
    及林家證之筆錄，卻未逐一針對政府採購法第87條第4項、
    第5項規定，分別說明該當之理由，即未見原判決將事實涵
    攝至法條構成要件之過程，有判決理由不備之違法。㈢至原
    判決率為採納被上訴人所提出之筆錄等資料，而未依舉證責
    任分配原則，認被上訴人未分別針對各別之系爭10件採購案
    盡舉證責任，即判決上訴人敗訴，亦是未盡調查證據及審酌
    其證明力之職責，違反行政訴訟法第133條規定。
五、本院查：
　（一）行為時政府採購法第31條第2項第8款規定：「機關得於
        招標文件中規定，廠商有下列情形之一者，其所繳納之
        押標金，不予發還，其已發還者，並予追繳︰……（八）
        其他經主管機關認定有影響採購公正之違反法令行為者
        。」又「……發現該3家廠商有本法第48條第1項第2款或
        第50條第1項第3款至第5款情形之一，或其人員涉有犯
        本法第87條之罪者，茲依本法第31條第2項第8款規定，
        認定該等廠商有影響採購公正之違反法令行為，其押標
        金亦應不發還或追繳。」亦經工程會89年1月19日函解
        釋在案。是以，廠商之人員涉有犯政府採購法第87條之
        罪者，乃主管機關工程會認定為影響採購公正之違反法
        令行為，機關得於招標文件中加以規定，而依行為時政
        府採購法第31條第2項第8款不予發還其押標金或追繳之
        。惟政府採購法第87條所規範之多種犯罪行為，態樣迥
        異。以本件原判決認定上訴人之代表人宋美英涉犯政府
        採購法第87條「第4項及第5項後段」罪嫌（見原判決第
        32頁第14行）為例，說明該二罪名對個案事實之法律涵
        攝過程如下：
　　　⒈按政府採購法第87條第4項之合意圍標罪，係以意圖影響
        決標價格或獲取不當利益，而以契約、協議或其他方式
        之合意，使廠商不為投標或不為價格之競爭，作為犯罪
        之構成要件，俗稱「搓圓仔湯」條款（最高法院99年度
        台上字第6983號刑事判決參照）。是以行為人祇須基於
        影響決標價格或不當利益之意圖，而以參與投標之部分
        廠商為對象，著手實行協調，並以契約、協議或其他方
        式之合意，使該部分廠商不為投標或不為價格之競爭者
        ，即已構成本罪。縱使該部分廠商之合意，客觀上尚不
        能決定性地左右決標結果，或尚有其他未參與協議或合
        意之廠商參與投標或競價，均仍不影響其犯罪之成立（
        最高法院101年度台上字第6035號刑事判決參照）。
　　　⒉91年2月6日增修公布之政府採購法第87條第5項係以工程
        界借牌陋習已久，九二一大地震後，部分建築物遭震毀
        之原因，源於不具有資格之工程師或營造業者，向他人
        或營造業者借牌、偷工減料或施工不符合施工規範所致
        ，為規範借牌及合意出借牌照之人，以處罰借用他人名
        義或證件投標及容許他人借用本人名義或證件參加投標
        之行為人。是該項欲規範處罰的對象應係「無合格參標
        資格廠商」而借用有合格參標廠商之借牌參標行為，藉
        以確保採購程序之公平性。又上開規定，僅是就投標廠
        商單方面意圖影響採購結果或獲取不當利益，而為單純
        借牌投標之行為，所增訂處罰較輕之規定（最高法院10
        2年度台上字第3567號刑事判決）。如非單純之借牌情
        形，而有同條他項圍標行為，應逕依他項較重之刑責論
        處（最高法院103年度台上字第4592號刑事判決、臺灣
        高等法院暨所屬法院104年法律座談會刑事類提案第18
        號研討結果參照）。
　　　⒊換言之，政府採購法第87條第4項係規定：「意圖影響決
        標價格或獲取不當利益，而以契約、協議或其他方式之
        合意，使廠商不為投標或不為價格之競爭者，處6月以
        上5年以下有期徒刑，得併科新臺幣100萬元以下罰金。
        」是該罪之犯罪構成要件，須行為人有以契約、協議或
        其他方式之合意，藉以達成促使廠商不為投標或不為價
        格之競爭之結果，始得成立。若行為人僅係單純借用他
        人名義或證件參與投標之行為，則出借名義或證件之廠
        商，本身既無參與投標或競價之意思，行為人自無促使
        該廠商不為投標或不為價格競爭決意之可言，則與政府
        採購法第87條第4項之犯罪構成要件不相符合（最高法
        院92年度台上字第4044號刑事判決參照）。
　　　⒋準此，該二罪名在同一個案事實中之法律涵攝中無從併
        立而有互斥關係存在，亦即同一事實只可能符合其中一
        項罪名，而不可能二者皆該當。原判決既認定「原告參
        與被告辦理之公共工程採購案，皆係林家證借用原告之
        名義得標……原告有容許林家證借用其名義參加投標之情
        事……涉犯政府採購法第87條第5項後段罪嫌」（見原判
        決第29頁第27行至第30頁第2行、第32頁第14行），似
        認為上訴人之代表人宋美英並無參與投標之意思，單純
        係出借牌照，容許林家證以上訴人名義投標；又認定「
        訴外人林家證自99年3月間起迄被查獲為止，多次與其
        堂嫂即原告代表人宋美英合作以原告名義得標承攬工程
        ，並由宋美英出資、林家證出面方式行賄時任獅子鄉鄉
        長孔朝……經屏東地檢署檢察官以103年度偵字第8831號
        為緩起訴處分確定，且該緩起訴處分書認定，宋美英係
        涉犯貪污治罪條例第11條第1項之違背職務行賄罪嫌及
        政府採購法第87條第4項之意圖獲取不法利益不為價格
        競爭罪嫌，而原告因其代表人宋美英執行業務犯政府採
        購法第87條之罪，應依同法第92條論處……」，似又認定
        上訴人之代表人宋美英並非單純出借牌照，而係與林家
        證合作投標承攬工程，並行賄鄉長（見原判決第31頁第
        27行至第32頁第8行），判決理由前後即有矛盾。
（二）行政法院應依職權調查事實關係，不受當事人主張之拘束
      ，且依職權調查證據，使當事人得為事實上及法律上適當
      完全之辯論，及令其陳述事實、聲明證據，或為其他必要
      之聲明及陳述；其所聲明或陳述有不明瞭或不完足者，應
      令其敘明或補充之；為裁判時，應斟酌全辯論意旨及調查
      證據之結果，並將得心證之理由，記明於判決。而行政法
      院對於當事人主張有利於自己之事實或證據，如果有應調
      查而未予調查之情形，或不予調查或採納，卻未說明其理
      由者，即構成判決不備理由之違法。經查：
　　⒈撤銷訴訟係原告以原處分之違法性並對其權利或法律上利
      益之損害所為主張為訴訟標的，請求法院予以撤銷，法院
      受理而加以審查之重點即在行政處分之合法與否；基於權
      力分立原則，法院向來尊重行政機關之第一次判斷權，以
      行政機關作成處分時所持理由包括事實、法律等，為裁判
      基礎，至於是否容許行政機關於何等情況下，得於審判中
      為理由之追加、變更，則屬個案判斷，學說上尚無一致之
      見解；實務上目前傾向採取「有條件肯定說」，亦即基於
      職權調查及訴訟經濟原則，於「未改變行政處分之同一性
      」，且「於裁判基準時已存在之理由」，並「無礙當事人
      間之程序攻防權利」及「由行政機關自行追補理由」。當
      事人對之如有爭執，法院應於判決中說明是否允許行政機
      關為理由之追加、變更。經查：
　　　⑴原處分係以「……依臺灣屏東地方法院檢察署103年偵字
        第8831號貪污治罪條例等案件緩起訴處分書影本及該法
        院104年度原訴字第8號刑事判決，查貴公司（或台端）
        涉及行賄及違反政府採購之事實。爰依上開採購法第3
        1條第2項第8款規定，本所依法追繳貴公司（或台端）
        上開涉案工程之押標金（詳如附表），總計新台幣383
        萬500元整。」（見原審卷1第27頁）
　　  ⑵而屏東地檢署檢察官103年度偵字第8831號緩起訴處分書
        認定之事實為：本件上訴人之代表人宋美英與亨錸營造
        有限公司的林家證、群利營造有限公司的陳家榮、鼎竣
        營造有限公司的柯慶章、宏昱土木包工業及弘昱營造有
        限公司的陳燈順、昱驊營造有限公司的李宏文、驊宏營
        造有限公司的楊國樑、利威土木包工業的蔡秋子、泓霖
        土木包工業的莊崑霖、吉億營造有限公司及進發土木包
        工業的陳吉川等人，自99年3月1日起，與時任獅子鄉鄉
        長之孔朝及該公所技士盧學賢、黃春山等人相互勾結，
        分別基於違背職務交付賄款或基於意圖影響該公所相關
        工程之決標價格，使其他廠商不為價格競爭，或基於意
        圖獲取不當利益借用他人名義投標或容許他人借用其名
        義參加投標之犯意，於被上訴人發包工程時，以協議圍
        、陪標等方式承攬該公所之公共工程，並由孔朝授意盧
        學賢、黃春山等公務員，於工程發包前通知特定廠商前
        來，由該等公務員指定該由何家廠商得標工程，受指定
        之廠商則須自行安排陪標事宜，渠等並交付賄款。林家
        證自99年3月間起迄被查獲為止，多次與其堂嫂即上訴
        人代表人宋美英合作以上訴人名義得標承攬工程，並由
        宋美英出資、林家證出面方式行賄時任獅子鄉鄉長孔朝
        （見原審卷1第78頁），故檢察官認為宋美英係涉犯貪
        污治罪條例第11條第1項之違背職務行賄罪嫌及政府採
        購法第87條「第4項」之意圖獲取不法利益不為價格競
        爭罪嫌，而本件上訴人因其代表人宋美英執行業務犯政
        府採購法第87條之罪，應依同法第92條論處。至於屏東
        地院104年度原訴字第8號刑事判決，就獅子鄉鄉長孔朝
        被訴向本件上訴人之代表人宋美英收受賄賂及違反政府
        採購法第87條第4項之犯行，係諭知無罪（見原審卷1第
        172頁至第176頁）。
　　  ⑶而被上訴人於異議處理結果敘明本件依政府採購法第31
        條第2項第8款追繳押標金，係因上訴人承包系爭工程，
        實際負責人宋美英違反政府採購法第87條「第4項」之
        意圖獲取不法利益不為價格競爭罪嫌影響採購結果（見
        原審卷1第29頁）。被上訴人於申訴審議時陳述意旨，
        亦說明係因上訴人之代表人宋美英行賄及犯政府採購法
        第87條「第4項」之罪，而依同法第31條第2項第8款規
        定追繳押標金（見原審卷1第58頁）。
　　　⑷惟被上訴人於原審訴訟進行中，委任律師提出答辯狀，
        追加主張本件上訴人之代表人宋美英及訴外人林家證坦
        承有借牌之情事，有犯政府採購法第87條「第5項」容
        許他人借用本人名義或證件參加投標之行為（見原審卷
        1第419頁至第422頁、第431頁）。此部分追加主張上訴
        人影響採購公正之違反法令之行為（容許他人借用本人
        名義或證件參加投標），並非原處分之範圍，且客觀上
        此容許他人借用本人名義或證件參加投標之行為，與原
        處分認定合意圍標之行為，態樣互殊，彼此互斥，已如
        前述。上訴人之訴訟代理人於原審109年11月25日言詞
        辯論期日已主張：「借牌部分不在原處分認定事實範圍
        ，原處分認定的就是緩起訴處分書的範圍，緩起訴處分
        認定借牌的人只有被告阮宏昇而已，其他的人都是以圍
        標部分作為緩起訴的認定。現在被告主張的借牌是……起
        訴之後才變更原處分之依據。……借牌並無任何刑事機關
        作認定，……事後才追加不合法也不合理。」（見原審卷
        2第73頁、第74頁）。惟原判決對於上訴人此項主張是
        否可採，既未斟酌，亦未於判決中說明理由，核有判決
        不備理由之違背法令。
　　⒉原判決認定上訴人之代表人宋美英有容許他人借用本人名
      義或證件參加投標之行為，該部分認定與卷證資料不合，
      有違背證據法則之違背法令：
　　　⑴依原判決所引述被上訴人於原審提出之宋美英103年9月1
        6日在法務部調查局高雄市調查處（下稱高雄市調處）
        接受詢問之筆錄所載，宋美英係陳稱以「世英營造」的
        牌，與訴外人林家證合作車城鄉、獅子鄉、牡丹鄉公所
        發包的工程標案（見原判決第27頁第10行及原審卷1第4
        98頁）；宋美英於103年9月25日屏東地檢署訊問時陳稱
        ：工程都是跟林家證合夥一起做，沒有借牌給林家證（
        見原判決第27頁第23行及原審卷1第505頁）；核與訴外
        人林家證於103年9月16日在高雄市調處接受詢問時所稱
        ：「世英營造」得標獅子鄉公所之標案，都是我向宋美
        英借牌得標的（見原判決第28頁第14行及原審卷1第474
        頁）及於103年11月26日屏東地檢署接受高雄市調處人
        員詢問時所稱：與宋美英合作的是車城鄉的工程，其他
        用「世英營造」在獅子鄉、滿州鄉得標的工程，都是需
        要資金才跟她借牌，用她的牌照得標等語（見原判決第
        28頁第24行至第26行及原審卷1第488頁），並不相符。
        亦即，宋美英係稱在獅子鄉的工程是與林家證合作；林
        家證則稱「世英營造」在獅子鄉得標的工程是其向宋美
        英借牌。宋美英、林家證二人所述並不相符。
　　　⑵至於被上訴人於原審提出宋美英於屏東地院104年度原訴
        字第8號刑事貪污案件作證時，證稱11件工程給公務員
        賄款是3件，另8件是借牌之筆錄（見原審卷1第511頁）
        ，因該筆錄為節本（只有筆錄第1頁、第35頁、第43頁
        至第46頁），無法完整窺見當日訊問之全貌，但依筆錄
        記載審判長質疑宋美英「妳跟之前講的不一樣就算了，
        妳不要在這個法庭每個人問妳，你都可以講出不同的一
        套，妳看這一段，律師問過、檢察官問過，現在換我問
        ，妳可以有三種版本，妳剛剛具結是具結假的嗎？」（
        見原審卷1第512頁），足見當日宋美英之陳述，不僅與
        之前所述不同，同日證言亦有前後不一之情形，能否採
        信已非無疑。縱依被上訴人提出用以佐證其主張本件係
        「借牌」之片段筆錄，宋美英亦僅表示借牌的工程有8
        件，並非承認上訴人在獅子鄉得標之11件工程，均係林
        家證借牌。
　　　⑶綜上，原審未調查釐清，遽以上訴人之代表人宋美英及
        訴外人林家證均坦承上訴人參與被上訴人辦理之公共工
        程採購案，皆係林家證借用上訴人名義得標（見原判決
        第29頁第26行、第27行、第30頁第1行）云云，其認定
        事實核與卷證資料並不相合，有違背證據法則之違背法
        令。
    ⒊原判決認定上訴人之代表人宋美英有合意圍標之行為，亦
      有判決不備理由之違誤：
　　　⑴按司法院釋字第751號解釋理由書對於緩起訴之性質，闡
        示如下：「查緩起訴處分之制度係為發揮篩檢案件之功
        能，以作為刑事訴訟制度採行當事人進行主義應有之配
        套措施，並基於填補被害人之損害、發揮個別預防功能
        、鼓勵被告自新及復歸社會等目的而設（立法院公報第
        91卷第10期第943頁及第948頁以下參照）。故緩起訴處
        分之本質，係法律授權檢察官為終結偵查所為之處分，
        其作用並非確認刑罰權之存在，反係終止刑罰權實現之
        程序性處理方式。就此而言，緩起訴處分既屬對被告不
        予追訴之決定，亦以聲請再議及交付審判程序作為告訴
        人之救濟手段（刑事訴訟法第256條第1項、第258條之1
        參照），故實係附條件之便宜不起訴處分。」是故檢察
        官以終止刑罰權為目的所進行之偵查訊問內容，非為蒐
        集犯罪證據提起公訴而準備，則其中得作為認定涉及犯
        罪行為之證明力有多少，即有必要從訊問筆錄之內容予
        以判斷。
      ⑵前開檢察官緩起訴處分書固載有「上訴人代表人宋美英
        與林家證合作，而為交付賄賂及與其他廠商共同圍標之
        行為，涉犯違背職務行賄罪及政府採購法第87條第4項
        之不為價格競爭罪嫌」之情事，並以「是前揭廠商（被
        告等）為維持生計，不得已配合上述公務員之要索而向
        渠等行賄，及接受渠等指定工程（因而違反不為價格競
        爭之政府採購）並因而犯罪……」等理由，而為緩起訴處
        分（見原審卷1第85頁之緩起訴處分書記載）。惟稽之
        前述說明，緩起訴制度之作用非在確認刑罰權之存在，
        反而係為終止刑罰權實現而設，自不得徒憑緩起訴書之
        記載，作為認定犯罪事實之事證。
      ⑶次查，政府採購法第87條第4項之罪係以意圖影響決標價
        格或獲取不當利益，而以契約、協議或其他方式之合意
        ，使廠商不為投標或不為價格之競爭，為其構成要件；
        又政府採購法第31條第2項第8款之追繳押標金處分，係
        逐案判斷廠商有無要件該當。被上訴人以上訴人得標之
        系爭共計10件採購案，涉犯政府採購法第87條第4項之
        罪，惟從未逐筆說明各該標案係如何與其他何家廠商以
        何等方式達成圍標之協議，即連每一標案有幾家競標或
        陪標之廠商都不得而知。稽之外放之原處分卷宗，被上
        訴人除持有緩起訴處分書、上訴人得標而訂立之工程採
        購合約外，似別無其他調查作為，足徵其未對每一件標
        案如何該當追繳押標金之要件進行調查認定事實並適用
        法律。
      ⑷又上訴人於原審提出屏東地檢署檢察官104年5月18日訊
        問筆錄，依筆錄所載，檢察官告知所犯罪名為貪污治罪
        條例等。檢察官僅問：「獅子鄉公所的工程你是否了解
        ？」宋美英答：「不清楚，要問林家證。」檢察官問：
        「獅子鄉公所的工程，你與林家證共同行賄約338萬元
        的賄款，因當初在偵辦此案時，你與林家證的態度良好
        ，本件若適合，是否同意本署對你為緩起訴處分並於緩
        起訴處分確定之日起3個月內，各向國庫支付新台幣15
        萬元，緩起訴期間1年？」宋美英答：「我的部分我同
        意支付緩起訴處分金15萬元。」（見原審卷1第283頁）
        ，是上訴人於原審主張，上訴人之代表人宋美英於偵查
        中係就行賄罪部分同意認罪以獲取緩起訴，並未就違反
        政府採購法第87條第4項犯行認罪，檢察官也未就圍標
        犯行調查（見上訴人原審準備書狀，原審卷1第259頁）
        等語，似非全然無據。原審未加調查，亦未說明上訴人
        主張不可採之理由，即以「原告之代表人宋美英既已於
        偵查程序中坦承貪污治罪條例第11條第1項及政府採購
        法第87條第4項之犯行，並承認原告參與被告辦理之採
        購案，皆係訴外人林家證借用原告之名義得標，且因而
        獲緩起訴處分，事後卻因屏東地院104年度原訴字第8號
        刑事判決結果，並無任何被告官員因系爭10件採購案遭
        定罪判刑，即翻異前詞，一概否認其有上述犯行，顯有
        違誠信原則，依訴訟上禁反言原則，原告此部分主張，
        自難認有理由。」亦違反行政程序法第36條所定「有利
        不利一律注意原則」及同法第43條所定「全面審酌各項
        證據資料並交待理由」之心證形成標準，自有判決不備
        理由之違誤。
      ⑸再者原判決認上訴人與其他廠商共謀涉有政府採購法第8
        7條第4項之罪嫌，其等犯罪行為模式乃是：先由公務員
        獅子鄉鄉長孔朝透過對鄉公所職員盧學賢、黃春山二人
        之指揮，指示被上訴人可以得標之採購標案，上訴人之
        負責人宋美英及訴外人林家證再自行找廠商陪標，並交
        付賄款。然而針對此等犯罪行為模式，既以「意圖影響
        決標價格或獲取不當利益，而以契約、協議或其他方式
        之合意，使廠商不為投標或不為價格之競爭」，為其構
        成要件，而政府採購法第31條第2項第8款之追繳押標金
        處分，係逐案認定，應就每一案件之投標、得標廠商有
        無要件該當判斷之。原處分以上訴人有政府採購法第87
        條第4項之罪為影響採購公正之行為，自應釐清說明系
        爭共10件標案每一件圍標係如何由何廠商配合而達成。
        然而原審法院對以下攸關罪嫌成立之下列關鍵事實均未
        調查及論述，亦有判決不備理由之情形，而難以維持。
　      ①上訴人得標之10件標案，各係找到何等廠商參與虛偽
          之競標及如何圍標。
        ②原判決認：自99年3月1日起，獅子鄉每一標案都先由
          孔朝等人先行指定得標廠商，其他7家廠商即不為競
          標。似指圍標之合議自始即在孔朝等人之主導下而形
          成，每一標案均經8家公司之合意。惟每一標案均有
          各自規格及條件，未必每家廠商都符合，也未必每家
          廠商每次均有投標意願，遇有不符合規格者或無意參
          與投標時，如何指其亦有不為競標之意？原審法院對
          此重要事實，顯然未按10件標案之不同情形，各自進
          行查證。
　      ③另緩起訴處分書所載之犯罪事實，認孔朝、盧學賢及
          黃春山等3人，係與包括上訴人在內之8家廠商共犯政
          府採購法第87條第4項之罪嫌，該3名公務員並有違背
          職務收受賄賂(孔朝等公務員經檢察官以此罪嫌提起
          公訴）。但孔朝等3名公務員，除盧學賢已死亡，其
          餘2人所涉政府採購法第87條第4項之罪嫌，已經法院
          判決無罪，則該8家廠商之不為投標或不為價格競爭
          之圍標合意，是在何等之實證環境中得以形成及維持
          ？原判決之事實認定亦無合理說明。
　      ④另刑事法院已認定孔朝及黃春山之罪責為「職務上收
          受賄賂」，且與系爭10件採購案無涉。原判決則仍認
          「上訴人係與公務員共犯政府採購法第87條第4項之
          罪」。為何刑事判決有利於上訴人之事實認定為不可
          採，即應說明不予採信之具體理由，不得不附理由說
          明，即謂「相關公務員有無共犯政府採購法第87條第
          4項之罪及違背職務收賄犯行，無涉或不影響本件判
          斷」。
（三）綜上，原判決既有上揭違背法令事由，且其違法情事足以
      影響判決結果，上訴論旨求爲廢棄原判決，理由雖略有不
      同，惟本院不受上訴理由之拘束，並因事證尚有未明，本
      院無從自為判決，有由原審再行調查審認之必要，爰將原
      判決廢棄，發回原審另為適法之裁判。
六、據上論結，本件上訴為有理由，依行政訴訟法第256條第1項
    、第260條第1項，判決如主文。　    
中　　華　　民　　國　　111 　年　　7 　　月　　14　　日
                    最高行政法院第二庭
                        審判長法官  帥　嘉　寶　
                              法官　鄭　小　康
                              法官　林　玫　君
                              法官　李　玉　卿
                              法官　洪　慕　芳

以  上  正  本  證  明  與  原  本  無  異
中　　華　　民　　國　　111 　年　　7 　　月　　14　　日
　　　　　　　　　　　　　　　書記官　張　玉　純